最高法院刑事判決　　　　　　九十六年度台上字第二五０八號
上　訴　人　甲○○
選任辯護人　謝志嘉律師
上　訴　人　乙○○
選任辯護人　李百律師
上　訴　人　丙○○
　　　　　　丁○○
　　　　　　戊○○
上 列一 人
選任辯護人　李百律師
上列上訴人等因違反公職人員選舉罷免法案件，不服台灣高等法
院花蓮分院中華民國九十五年七月四日第二審判決（九十四年度
選上訴字第一三號，起訴案號：台灣台東地方法院檢察署九十三
年度選偵字第二、七、九、十、十二、十三號，九十四年度選偵
字第四、八、九、十、十二、十三號），提起上訴，本院判決如
下：
    主  文
原判決關於甲○○、乙○○、丙○○、戊○○部分均撤銷，發回
台灣高等法院花蓮分院。
其他上訴駁回。
    理  由
一、撤銷發回部分：
本件原判決認定上訴人甲○○係中華民國第六屆平地原住民立法
委員選舉候選人陳瑩（已當選平地原住民立法委員）之父，基於
父女之情，為使陳瑩得以順利當選立法委員，乃與情同手足之陳
健雄（經檢察官為緩起訴處分，已死亡）、郭順榮（經檢察官為
緩起訴處分）及上訴人乙○○等人積極進行各項競選活動，並因
陳瑩知名度不高，倉卒之間參與競選，須採較有效之競選方法，
四人乃共同決定在本次選舉中以向多數具有選舉權的人賄選之方
式爭取選票。旋自民國九十三年八月下旬某日起至同年十一月下
旬止，或由甲○○、陳健雄、郭順榮、乙○○四人共同推由乙○
○，或由上開四人與郭國榮（經檢察官為緩起訴處分），或由甲
○○、乙○○指示陳健雄、郭順榮、郭國榮三人，或由甲○○與
黃新泉（另案偵辦中），或由郭順榮夥同上訴人丙○○，分別以
現金新台幣（下同）五百元至六千元不等之賄賂交付或行求轄區
內具平地原住民立法委員選舉權人資格之選民，而為如原判決事
實欄（下稱事實欄）二至六所示之賄選犯行，要求其等於平地原
住民立法委員選舉行使投票權時圈選陳瑩，而分別接續進行賄選
行為。另上訴人戊○○係台東縣長濱鄉鄉民代表會之鄉民代表，
為使陳瑩能順利當選，單獨基於投票行賄之接續犯意，分別於九
十三年十月十七日及同年十一月二日，先後前往具有平地原住民
立法委員選舉權人資格之黃林阿妹及黃天順（九十五年三月三十
日死亡）住處內，分別交付現金一千元及二千元，並約其投票予
候選人陳瑩等情。因而撤銷第一審關於上訴人甲○○、乙○○、
丁○○、戊○○等四人部分之科刑判決，改判均論處甲○○、乙
○○、丁○○三人共同對於有投票權之人交付賄賂，而約其為一
定之行使罪刑；復論處戊○○對於有投票權之人交付賄賂，而約
其為一定之行使罪刑。另維持第一審論處丙○○共同對於有投票
權之人交付賄賂，而約其為一定之行使罪刑之判決，駁回其在第
二審之上訴。固非無見。
惟查：（一）、有罪之判決書事實欄為適用法令之依據，應將法
院依職權認定與犯罪構成要件有關之事項，詳記於事實欄，然後
於理由內逐一說明其憑以認定之證據，使事實及理由兩相一致，
方為合法。倘事實記載與理由說明不相一致，即屬理由矛盾；茍
事實欄已有敘及，而理由內未加說明，是為理由不備，均足構成
撤銷之原因。又共犯在學理上，有「任意共犯」與「必要共犯」
之別，前者指刑法第二十八條所規定者而言；後者則須有二人以
上方得成立之犯罪，且依其性質，尚可分為「聚合犯」與「對向
犯」。其中「對向犯」係二個以上之行為人，彼此相互對立之意
思，經合致而成立之犯罪，行賄與受賄行為即屬之，因行為人各
有其目的，分別各就其行為負責，彼此間自無所謂犯意之聯絡可
言。原判決於事實欄二，係以甲○○、陳健雄、郭順榮、乙○○
四人共同推由乙○○，交付現金二千元之賄賂與郭國榮，要求其
於平地原住民立法委員選舉行使投票權時圈選陳瑩，認郭國榮係
賄選之收賄者。然於理由內卻謂：甲○○、乙○○二人就上開事
實欄二所載犯行，與……郭國榮間……彼此有犯意之聯絡與行為
分擔，為共同正犯。其事實記載與理由說明不相一致，已難認為
適法。另原判決事實欄四，既認甲○○與黃新泉，具有共同犯意
之聯絡，而交付黃新泉八千五百元，囑其賄選買票。然於理由內
，則未據說明其二人間係屬共同正犯之理由，亦有判決理由不備
之違法。另原判決於該事實欄，認定黃新泉受甲○○囑託後，於
九十三年九月間，曾在台東縣東河鄉東河村三二八號，交付一千
五百元與黃秀妹，要求其與同戶內居住，且具有原住民立委選舉
權之三人，均投票予立委候選人陳瑩。但對於其他二人是否確已
成年，且具有原住民立委選舉權人資格等，則未明確認定，詳實
記載，並於理由內，說明其所憑之證據及認定之理由，同有理由
不備之違法。（二）、共同正犯，應對犯罪之全部事實負責，其
彼此間各自所有供犯罪所用之物，應合併沒收，不得分別諭知。
原判決既認定甲○○等人之行為，係基於一個透過賄選方式使候
選人當選立法委員的決意所為，應認為屬於法律意義上的一行為
，為（集合犯之）一罪，且甲○○、乙○○及丙○○與陳健雄、
郭順榮、郭國榮、黃新泉等人，係在共同犯意範圍內，各自分擔
犯罪行為之一部，相互利用他人之行為以達其犯罪之目的，應對
於全部所發生之結果負責。則彼等分別交付及行求選民，應予沒
收之賄款，自應合併計算。乃原判決卻將甲○○、乙○○、丙○
○三人應依法諭知沒收之賄款分別計算，認甲○○用以交付之賄
款為二萬九千五百元，乙○○用以交付之賄賂為二萬五千元及用
以行求之賄款為一千元，丙○○用以交付之賄賂為三千元，而分
別諭知沒收，自有判決適用法則不當之違法。（三）、二人以上
以共同犯罪之意思，事前同謀，推由其中部分之人實行，其未參
與實行之共謀者，固為學說上所稱之共謀共同正犯，依司法院釋
字第一０九號解釋，仍成立共同正犯，且刑法第十六次之修正，
除排除陰謀與預備之共同正犯外，其餘共謀共同正犯之成立並不
受影響。但其等如何共謀，而推由其中部分之人實行，自應於事
實欄明白認定，並於理由內說明其所憑之依據，方足資為論罪科
刑依據。原判決事實記載：甲○○基於父女之情，為使陳瑩得以
順利當選立法委員，乃與情同手足的陳健雄、郭順榮、乙○○等
人……共同決定在本次選舉中用向多數具有選舉權的人賄選之方
式來爭取選票，而推由乙○○或由甲○○、乙○○指示陳健雄、
郭順榮、郭國榮三人交付現金之賄賂與有投票權之選民。並引敘
共謀共同正犯之理論資為認定甲○○、乙○○等就本件上開部分
之賄選犯行，均屬共同正犯之依據（見原判決第十三頁）。然甲
○○、乙○○究曾於何時、何地、如何與陳健雄、郭順榮等事前
謀議，在本次選舉中，決定向多數具有選舉權之人，以賄選方式
爭取選票，並推由乙○○或由甲○○、乙○○指示陳健雄、郭順
榮、郭國榮等三人分頭接續進行賄選行為？均未於事實內明確認
定，詳細記載，已不足資為適用法律之依據。況原判決僅以甲○
○、乙○○對於交付金錢用以行賄具投票權人資格選民之行為係
知情云云（見原判決第十四頁），資為認定甲○○、乙○○與陳
健雄、郭順榮等事前謀議，事後推由乙○○或陳健雄、郭順榮、
郭國榮等三人實行賄選之理由，亦有判決理由欠備之違誤。（四
）、審理事實之法院對於被告有利及不利之證據，應一律注意，
詳為調查，綜合全案證據資料，本於經驗法則以定其取捨，並將
取捨證據及得心證之理由於判決內詳為說明，方為適法。原判決
係以證人林耕江、陳健雄、郭順榮、郭國榮、李謙福、豐福明、
吳文明之證述，資為認定甲○○對於乙○○、陳健雄等人交付金
錢，用以行賄具投票權人資格選民之行為早已知情之證據。然依
原判決引敘上開證人之證詞，其等均未證稱交付或收受選舉賄款
時，甲○○曾參與或事先知情。況乙○○於偵查中供稱：「是陳
健雄帶我去拜訪選民時，陳健雄說給一點飲料和加油錢，所以我
就付錢」。但「是我自己的錢」（見選偵字第八號卷第二十一頁
）。證人陳健雄於法務部調查局台東縣調查站亦供述：甲○○沒
有拿錢給我，為陳瑩賄選等情（見選他字第二二四號卷第三十七
至三十八頁）等語。另證人豐早馬、許永順亦僅供稱，係陳健雄
或郭順榮找其等當樁腳，幫陳瑩拉票，離開時，陳健雄各交付二
千元與其等（見選偵字第一號卷(一)第一０二至一０三頁，卷(二)第
七十六頁），（選偵字第一號卷(一)第八十八至八十九頁，卷(二)第
七十六頁）。證人林清城供稱：「在我家門口陳健雄與我握手時
，給我二千元」（選偵字第一號卷(一)第一二九頁）。證人林志明
及鍾義雄均供稱：「陳健雄與郭順榮前往拜票時，收到陳健雄給
付的二千元」（選偵字第一號卷(二)第五十四至五十七頁）。證人
林水傳供述：「福樣（即乙○○）在競選總部廚房拿一千元給我
」（選偵字第一號卷(二)第六十四頁）等語在卷。依上開證述及原
判決引述之證人證詞，甲○○於乙○○、陳健雄給付賄款與選民
時或不在場；或雖曾與彼等同往拜訪拉票，但乙○○、陳健雄均
係於離別時走在最後，並於握手時，將錢藏在手掌而為交付。則
甲○○辯稱其不知情，亦未共謀行賄後推由乙○○等人實行，尚
非全然無據。原判決就上開有利甲○○之證據未予審酌，亦未說
明摒棄不採之理由，自有判決理由不備之違法。（五）、證人恐
因陳述致自己或與其有刑事訴訟法第一百八十條第一項關係之人
受刑事追訴或處罰者，得拒絕證言，同法第一百八十一條定有明
文。證人此項拒絕證言權（選擇權），與被告之緘默權，同屬其
特權，旨在免除證人因陳述不實而受偽證之處罰或不陳述而受罰
鍰處罰，而陷於困境。為確保證人此項拒絕證言權，同法第一百
八十六條第二項，復規定法院或檢察官有告知證人之義務。此雖
為保護證人而設，惟如法院或檢察官未踐行此項告知義務，而告
以具結之義務及偽證之處罰並命朗讀結文後具結，無異剝奪證人
此項拒絕證言權，所踐行之訴訟程序自有瑕疵，應認屬因違背法
定程序所取得之證據。原判決係分別依憑共同被告林耕江及黃天
順於檢察官偵查中之證述，論處甲○○、乙○○及戊○○投票行
賄罪刑。然甲○○、乙○○及戊○○與上開共同被告均應分別成
立投票行賄罪、投票受賄罪，為必要共犯之「對向犯」。則林耕
江、黃天順以證人身分所為不利於甲○○、乙○○及戊○○之陳
述，自亦有致其自己受刑事追訴或處罰之可能。卷查檢察官於偵
查中雖先後於九十三年十二月五日及同年月十日分別使林耕江、
黃天順以證人身分具結作證，但並未踐行上開告知義務，有訊問
筆錄可稽（見選他字第二二四號卷第十六頁及選偵字第七號卷第
十一、十二頁）。此項違反告知義務所取得之證人供述證據，其
證據能力是否應依刑事訴訟法第一百五十八條之四之規定為審認
斟酌？原判決未予闡述說明即逕予採納，亦屬判決理由欠備之違
法。（六）、有罪之判決書其理由之記載，前後互相齟齬，即有
判決理由矛盾之違法。原判決先謂：「丙○○部分，被告上訴否
認犯行，檢察官以一審量刑過輕為理由提起上訴，均認為無理由
，予以駁回上訴」（見原判決第二十三頁），已駁回丙○○部分
之第二審上訴。然嗣又謂：「丙○○係受命於人或因支持特定對
象所致，……量刑亦不宜從輕，並審酌一切情狀，分別量處如主
文所示之刑，……丙○○之用以交付賄賂之賄款三千元，……依
法諭知沒收」（見原判決第二十四、二十六頁）。似就丙○○部
分之第二審上訴，另為改判之諭知。其理由之說明前後互相齟齬
，當有判決理由矛盾之違失。上訴意旨分別執以指摘原判決上開
部分違法，非無理由，應認原判決關於甲○○、乙○○、丙○○
、戊○○部分，均有發回更審之原因。
二、上訴駁回部分：
查第三審上訴書狀，應敘述上訴之理由，其未敘述者，得於提起
上訴後十日內補提理由書於原審法院，已逾上述期間，而於第三
審法院未判決前仍未提出上訴理由書狀者，第三審法院應以判決
駁回之，刑事訴訟法第三百八十二條第一項、第三百九十五條後
段規定甚明。本件上訴人丁○○因違反公職人員選舉罷免法案件
，不服原審依九十四年修正前公職人員選舉罷免法第九十條之一
第一項論處其罪刑之判決，於九十五年七月二十六日提起上訴，
並未敘述理由，迄今逾期已久，於本院未判決前仍未提出，依上
開規定，原判決關於丁○○部分之上訴自非合法，應予駁回。
據上論結，應依刑事訴訟法第三百九十七條、第四百零一條、第
三百九十五條後段，判決如主文。
中　　華　　民　　國　九十六　年　  五 　 月    十  　日
                      最高法院刑事第七庭
                          審判長法官  張　淳　淙
                                法官  劉　介　民
                                法官  張　春　福
                                法官  洪　昌　宏
                                法官  蔡　彩　貞
      本件正本證明與原本無異
                                      書  記  官
中　　華　　民　　國　九十六　年　  五 　 月   十五 　日
                                                     ｍ
